臺灣高等法院高雄分院民事判決　　　　95年度保險上字第14號
上　訴　人　癸○○
訴訟代理人　劉思龍律師
複 代理 人　李育任律師
被 上訴 人　華山產物保險股份有限公司
　　　　　　（原名太平產物保險股份有限公司）
法定代理人　丑○○
訴訟代理人　庚○○
被 上訴 人　蘇黎世產物保險股份有限公司
法定代理人　壬○○
訴訟代理人　甲○○
被 上訴 人　國華產物保險股份有限公司
代　表　人
即 清理 人　財團法人保險事業發展中心
法定代理人　己○○
訴訟代理人　戊○○
　　　　　　子○○
上列當事人間請求給付保險金事件，上訴人對於民國95年8 月31
日臺灣屏東地方法院95年度訴字第227 號第一審判決提起上訴，
本院於96年5 月9 日言詞辯論終結，判決如下：
    主  文
原判決關於駁回上訴人後開第二項及第三項之訴部分，及訴訟費
用之裁判，均廢棄。
被上訴人華山產物保險股份有限公司應給付上訴人新台幣壹佰伍
拾萬元，及自民國95年9 月20日起至清償日止，按年息百分之十
計算之利息。
被上訴人國華產物保險股份有限公司應給付上訴人新台幣柒拾伍
萬元，及自民國95年9 月20日起至清償日止，按年息百分之十計
算之利息。
其餘上訴駁回。
第一、二審訴訟費用由被上訴人華山產物保險股份有限公司負擔
百分之五十、被上訴人國華產物保險股份有限公司負擔百分之二
十五，餘由上訴人負擔。
    事實及理由
壹、程序方面：
一、被上訴人太平產物保險股份有限公司變更公司名稱為華山產
    物保險股份有限公司（下稱華山公司），其法定代理人於96
    年1 月15日已由丁○○變更為丑○○，有變更登記事項卡在
    卷可稽，丑○○聲明承受訴訟，核無不合，應予准許。
二、財團法人保險事業發展中心經行政院金融監督管理委員會委
    託擔任被上訴人國華產物保險股份有限公司（下稱國華公司
    ）之清理人，負責進行國華公司之清理業務，爰列為被上訴
    人之代表人，合先敘明。
貳、實體方面：
一、上訴人主張：伊於民國91年5 月21日向被上訴人華山公司投
    保意外險附加醫療險，保額新台幣（下同）400 萬元，向被
    上訴人國華公司投保意外險，保險500 萬元；於91年11月8
    日再向華山公司投保第二份意外險附加醫療險保險，保額30
    0 萬元，保險期間為1 年；於92年1 月13日再向華山公司投
    保第三份意外險附加醫療險，保額500 萬元，保險期間自92
    年1 月14日起算1 年，於92年4 月7 日起變更保額為300 萬
    元，保險期間至93年1 月14日止；於92年4 月10日向被上訴
    人蘇黎世產物保險股份有限公司（以下稱蘇黎世公司）投保
    團體傷害保險，保額500 萬元，保險期間自92年4 月10日起
    算。嗣伊於92年8 月18日上午11時30分許在自家田園內，為
    栽培農作物而搭圍籬時，因搬水泥柱不慎滑脫而砸傷右腳腳
    趾，致右腳一、二、三、四、五趾壓碎、血流不良，第一、
    三趾部分壞死、截除。伊陸續治療至93年2 月28日才經健生
    醫院診斷為「右腳一、三趾部分截除，二、四、五趾等五趾
    機能永久完全喪失」，伊於93年3 月29日經由首相保險經紀
    人有限公司（下稱首相保險經紀人公司）向被上訴人提出殘
    廢給付保險金之理賠申請書，惟遲未獲答覆，伊應蘇黎世公
    司之要求，於93年10月18日至高雄醫學大學附設中和紀念醫
    院（下稱高醫）重新鑑定，再向蘇黎世公司請求理賠，仍遭
    拒賠，華山公司、國華公司亦迄未答覆理賠。惟上訴人之殘
    廢符合兩造約定第5 級第29項「一足五趾機能永久完全喪失
    」之程度，被上訴人應按保額15% 給付保險金等情，爰依保
    險契約，求為判決：(一)被上訴人華山公司應給付上訴人150
    萬元，及自93年4 月15日起至清償日止，按年息10% 計算之
    利息。(二)被上訴人蘇黎世公司應給付上訴人70萬元，及自93
    年4 月15日起至清償日止，按年息10 %計算之利息。(三)被上
    訴人國華公司應給付上訴人75萬元，及自93年4 月15日起至
    清償日止，按年息10 %計算之利息。原審判決上訴人全部敗
    訴，上訴人於本院聲明廢棄原判決，准如上述之請求，其中
    利息部分減縮均自起訴狀繕本送達翌日即起算。
二、被上訴人則均以：系爭保險事故係於92年8 月18日發生，上
    訴人遲至95年5 月9 日始提起本件訴訟，其保險金給付請求
    權因已逾保險法第65條規定之2 年時效而消滅。況上訴人之
    傷勢未符合第5 級第29項「一足五趾機能永久完全喪失」之
    程度，伊得拒絕理賠等語，資為抗辯，並均聲明駁回上訴人
    之上訴。
三、兩造對下列事項無爭執，並有保險單、建仁醫院農民健康保
    險殘廢診斷書、高醫農民健康保險殘廢診斷書，及調解不成
    立證明書等影本在卷可稽，堪信為真實：
　(一)上訴人於91、92年間向被上訴人華山公司投保意外險附加醫
　  療險，保額合計1000萬元；向被上訴人國華公司投保意外險
    保險，保額500 萬元；向被上訴人蘇黎世公司投保團體傷害
    保險，保額500 萬元，均約定被保險人之殘廢符合第5 級第
    29 項 「一足五趾機能永久完全喪失」之程度，被上訴人即
    應按保額15% 之比例給付保險金，亦即上訴人如符合此項殘
    廢程度，華山公司應理賠150 萬元，國華公司應理賠75萬元
    ，蘇黎世公司應理賠75萬元。
  (二)上訴人於保險期間內之92年8 月18日，因搬運水泥柱滑倒壓
    傷，致右腳一、二、三、四、五趾壓碎、血流不良，第一、
    三趾部分壞死截除除，經健生醫院於93年2月28日診斷為「
    右腳一、三趾部分截除，二、四、五趾等五趾機能永久完全
    喪失」，右腳障害腳趾關節可活動度數表，記載第一趾至第
    五趾之中足趾關節之活動度分別為：5 度、5 度、5 度、5
    度、5 度，第二至五趾之第一趾關節活動度分別為：0 度、
    0 度、0 度、0 度，第二、四、五趾之末關節活動度分別為
    ：0 度、0 度、0 度。上訴人以其傷勢符合保險契約所定保
    險事故之發生，於93年3 月29日經由首相保險經紀人公司負
    責人辛○○填寫申請書向被上訴人申請理賠。
  (三)上訴人於93年10月18日經財團法人高雄醫學大學附設中和紀
    念醫院（下稱高醫）診斷為「右大拇趾遠側趾節、第三趾自
    近端關節截肢，二、四、五趾運動範圍幾全缺失。」，及右
    腳障害腳趾關節可活動度數表上記載第一趾至第五趾之中足
    趾關節之活動度分別為：0 度、0 度、0 度、5 度、5 度，
    第二、四、五趾之第一趾關節活動度分別為：0 度、0 度、
    0 度。
  (四)上訴人94年8 月初向屏東縣坎頂鄉調解委員會聲請與蘇黎世
    公司調解，惟於94年8 月17日因蘇黎世公司未到場而調解不
    成立。
四、兩造爭執之事項：
　(一)上訴人之請求權是否罹於時效而消滅？
　(二)上訴人之傷勢，有無符合「一足五趾機能永久完全喪失」之
  程度？
五、上訴人之請求權是否罹於時效而消滅？
　(一)按保險法第65條規定，由保險契約所生之權利，自得為請求
    之日起，經過二年不行使而消滅。時效因請求而中斷者，若
    於請求後六個月內不起訴，視為不中斷，民法第130 條定有
    明文。又時效因聲請調解而中斷者，若調解不成立時，依民
    法第133 條規定，視為不中斷。上訴人主張其委由代其向洽
    訂保險契約之首相保險經紀人公司負責人辛○○陸續向被上
    訴人請求給付保險金，最後一次於伊起訴前六個月內仍為請
    求云云，為被上訴人所否認，經查：
  1.蘇黎世公司部分：
　本件上訴人係於95年5 月9 日提起本件訴訟，惟依證人即招
    攬本件保險契約之首相保險經紀人公司總經理辛○○於本院
    證述：上訴人於93年10年18日至高醫鑑定後，蘇黎世公司以
    書面通知拒絕理賠，伊於93年11月間以電話詢問，蘇黎世公
    司稱上訴人經高醫鑑定結果，不符殘廢給付之標準。嗣上訴
    人聲請調解不成立，伊於94年8 、9 月間有問蘇黎世公司為
    何不來調解，蘇黎世公司表示寄給調解委員會之拒絕理賠書
    面資料已載明原因。之後，伊未再問過蘇黎世公司是否要理
    賠等語（本院卷第108 頁），可知辛○○於94年8 、9 月間
    蘇黎世公司答覆拒賠之後，即未再向蘇黎世公司詢問是否理
    賠。是上訴人主張其委由證人辛○○陸續向蘇黎世公司提出
    請求，最後一次於伊起訴前六個月內仍為請求云云，與事實
    不符，要非可採。
  按消滅時效，自請求權可行使時起算，民法第128 條前段定
    有明文。本件上訴人陸續治療至93年2 月28日即經健生醫院
    診斷為殘廢，其請求權自是日起即可行使，二年消滅時效應
    自93年2 月28日起算，至95年2 月27日止屆滿。上訴人主張
    應以高醫於93年10月18日鑑定時起算云云，不足採信。又上
    訴人於93年3 月29日向蘇黎世公司提出理賠申請書後，6 個
    月內並未起訴，時效應視為不中斷。嗣上訴人於94年8 月初
    對蘇黎世公司聲請調解而不成立後，6 個月內仍未起訴，時
    效亦應視為不中斷。是上訴人於請求權時效完成後之95年5
    月9 日始對蘇黎世公司提起本件訴訟，堪認上訴人對於蘇黎
    世公司之請求權已罹於時效而消滅。
  2.華山公司及國華公司部分：
　華山公司（即太平公司）部分：
　　證人辛○○於本院另證述：本件保險契約係伊所招攬，伊幫
  　上訴人填寫理賠申請書寄出後，有陸續以電話向向華山公司
    桃園分公司業務員丙○○及國華公司桃園分公司乙○○業務
    襄理詢問何時理賠，均答稱尚在處理；起訴前伊幾乎每個月
    都有詢問華山、國華二家保險公司，均未答覆是否理賠等語
    。雖被上訴人華山公司及國華公司均否認有接獲辛○○之詢
    問電話，並稱丙○○與乙○○分別擔任其二公司桃園分公司
    之業務員及業務襄理，非屬承辦理賠工作之人員，不能代表
    華山公司及國華公司等語。惟證人丙○○於本院證稱：首相
    保險經紀人公司與華山公司間有關保險之招攬、保單之簽訂
    及理賠業務，均係辛○○直接找伊本人接洽，辛○○有陸續
    向伊詢問本件華山公司之理賠進度，伊忘記辛○○最後一次
    何時向伊詢問，辛○○如有打電話來詢問，伊均會再打電話
    給華山公司問理賠進度，但華山公司理賠部門均表示還在處
    理中，伊不知是否理賠等語。足見本件保險契約係辛○○所
    招攬及代洽訂，事故發生後，辛○○為上訴人寄出理賠申請
    書後，遲未獲華山公司答覆理賠，乃陸續向有業務往來之丙
    ○○詢問理賠進度，再由丙○○向華山公司反應等情甚明。
    又證人丙○○雖另證述：辛○○向伊詢問理賠進度時，應係
    基於關心，並未表明代表被保險人身分，未向伊出示書面委
    託書云云，惟代理權之授與，因本人之意思表示而生效力，
    無須一定之方式，即不以書面為要件。且丙○○自承首相保
    險經紀人公司與華山公司間有關保險之招攬、保單之簽訂及
    理賠業務，均係辛○○直接與找其本人接洽。則上訴人既因
    辛○○代向華山公司洽訂本件保險契約，而於申請理賠後，
    遲未獲答覆理賠之情況下，經由辛○○陸續向丙○○詢問理
    賠進度，再由丙○○傳達華山公司，自可認定辛○○係受上
    訴人委託詢問理賠進度，丙○○證述辛○○係基於關心而詢
    問，並非代表上訴人詢問云云，不足採信。又上訴人申請理
    賠後，遲未獲華山公司答覆，才委由辛○○詢問理賠進度，
    則此項詢問自應視為上訴人有委由辛○○人行使請求權之意
    思通知。又此項詢問既由丙○○向華山公司反應，上訴人行
    使請求權之意思即已通知到達華山公司，自具有中斷時效之
    效力。雖丙○○對於辛○○最後一次何時向其詢問，已不復
    記憶，惟辛○○於95年4 月間仍向丙○○詢問有關華山公司
    理賠進度等情，業經辛○○於本院證述明確，則上訴人主張
    其委由證人辛○○陸續向蘇黎世公司提出請求，最後一次於
    伊起訴前六個月內仍為請求云云，應屬可採。
　國華公司部分：
　　上訴人主張國華公司於94年11月18日因財務問題遭財團法人
　  財產保險安定基金會接管後，要求伊於94年12月29日以掛號
    函件寄送國華公司之「墊付金額匯款帳戶資料及匯入帳戶同
    意書」及「墊付金額受領意願書暨權利讓渡書」等申請保險
    理賠文件，伊由辛○○協助於94年12月29日將此二份書面寄
    送國華公司，可證明伊確有陸續向國華公司請求理賠，並經
    國華公司同意理賠而有承認債務之事實等語，國華公司則辯
    以：此二份制式文件之內容，並無國華公司認識上訴人保險
    金請求權存在之文字，自與承認債務無涉等語。惟查國華公
    司於94年11月18日因財務問題遭行政院金融監督管理委員會
    委託財團法人保險事業發展中心擔任其清理人，負責進行清
    理業務後，被保險人申請理賠須填寫「墊付金額匯款帳戶資
    料及匯入帳戶同意書」及「墊付金額受領意願書暨權利讓渡
    書」，以取代國華公司被勒令停業清理前所製發申請理賠應
    填寫之「領款收據」；而上訴人93年3 月29日提出理賠申請
    時，國華公司尚未遭勒令停業清理，故未要求上訴人填寫上
    開二份書面資料，嗣於94年12月29 日 才要求上訴人填載「
    墊付金額匯款帳戶資料及匯入帳戶同意書」及「墊付金額受
    領意願書暨權利讓渡書」等情，為國華公司所是認（本院卷
    第80至81頁），則國華公司於94年11月18日進行清理後要求
    上訴人填寫申請理賠所必需提出之「墊付金額匯款帳戶資料
    及匯入帳戶同意書」及「墊付金額受領意願書暨權利讓渡書
    」，雖不足證明國華公司有同意理賠而承認債務之事實，惟
    國華公司既要求上訴人另提出「墊付金額匯款帳戶資料及匯
    入帳戶同意書」及「墊付金額受領意願書暨權利讓渡書」等
    申請理賠應備文件，堪認上訴人主張其於94年11月18日後有
    陸續向國華公司請求理賠等情，應非子虛。且上訴人委由辛
    ○○將上述「墊付金額匯款帳戶資料及匯入帳戶同意書」及
    「墊付金額受領意願書暨權利讓渡書」寄送國華公司等情，
    業經辛○○於本院證述屬實，此亦屬向國華公司為理賠之請
    求，國華公司辯稱辛○○所寄送之郵件並非上述二份書面資
    料，上訴人未陸續向伊公司請求理賠云云，不足採信。
  本件上訴人之請求權自93年2 月28日起即可行使，二年消滅
    時效應自93年2 月28日起算，至95年2 月27日止屆滿，已如
    前述，則上訴人於93年3 月29日向華山公司及國華公司申請
    理賠後，未於六個月內提起訴訟，其請求權時效固視為不中
    斷，然上訴人於95年4 月間仍經由丙○○向華山公司傳達其
    請求之意思，於94年11月18日之後亦仍向國華公司申請理賠
    ，其此部分請求權時效因而中斷，上訴人於95年5 月9 日對
    華山公司及國華公司提起本件訴訟，時效尚未完成，華山公
    司及國華公司抗辯上訴人之請求權於95年2 月28日已罹於時
    效云云，尚無足取。
  (二)綜上，上訴人對於蘇黎世公司之請求權已罹於時效而消滅，
    對於華山公司及國華公司之請求權則均未罹於時效而消滅。
六、上訴人傷勢，有無符合「一足五趾機能永久完全喪失」之程
    度？
  (一)查上訴人於92年8 月18日受傷治療經六個月後之93年2 月28
    日，經健生醫院診斷其右腳障害腳趾關節可活動度，雖第一
    趾至第五趾之中足趾關節之活動度均為5 度，第二至五趾之
    第一趾關節活動度均為0 度，第二、四、五趾之末關節活動
    度均為0 度，惟業經健生醫院診斷「右腳一、三趾部分截除
    ，二、四、五趾等五趾機能永久完全喪失」；嗣上訴人於93
    年10月18日經高醫診斷其第一趾至第五趾之中足趾關節之活
    動度分別為：0 度、0 度、0 度、5 度、5 度，第二、四、
    五趾之第一趾關節活動度均為：0 度，並經高醫診斷「右大
    拇趾遠側趾節、第三趾自近端關節截肢，二、四、五趾運動
    範圍幾全缺失。」是高醫診斷上訴人之右足趾可活動度及範
    圍較先前建仁醫院之診斷更小，而建仁醫院已診斷上訴人之
    右腳五足趾「機能永久完全喪失」，足認上訴人右腳足趾之
    殘廢，已符合「一足五趾機能永久完全喪失」之程度，而上
    訴人對於被上訴人華山公司及國華公司之請求權時效既未罹
    於時效而效滅，華山公司及國華公司依約即應按上訴人之保
    額15 %分別給付保險金150 萬元、75萬元予上訴人。
  (二)華山公司及國華公司雖辯以上訴人經高醫診斷書顯示被上訴
    人之第四、五腳趾仍有5 度之活動度，未符合保險單殘廢等
    級表所稱「一足五趾機能永久完全喪失者」云云，並舉上訴
    人與蘇黎世公司間之保險理賠爭議案件，經財團法人保險事
    業發展中心以94年5 月4 日（94）保調字第0697號函謂：上
    訴人部分趾關節仍有5 度左右之活動度，尚無法符合機能完
    全喪失之要件等情為據。惟財團法人保險事業發展中心係以
    上訴人右腳第一、第三腳趾骨部分壞死截除，但二、四、五
    趾仍在，趾關節仍有五度左右之活動度，依上訴人所提團體
    傷害保險單殘廢等級與保險金給付表之附註8 記載：手指機
    能永久完全喪失，係指自遠位指節間關節缺失，或自近位指
    節間關節永久完全僵硬或關節不能隨意識活動而言，而認定
    尚無法符合機能完全喪失之要件，此有上開函件卷在卷（本
    院卷第97至98頁）可查。惟上訴人係右腳足趾受傷，並非手
    指受傷，且團體傷害保險單殘廢等級與保險金給付表之附註
    8 關於手指機能永久完全喪失之認定，並未明文規定足趾亦
    同，自尚難以手指機能永久完全喪失之認定，適用於「一足
    五趾機能永久完全喪失」之認定。故華山公司及國華公司執
    而抗辯上訴人未符合保險單殘廢等級表所稱「一足五趾機能
    永久完全喪失者」云云，均非可採。
七、綜上所述，上訴人對於被上訴人蘇黎世公司之請求權已罹於
    時效而消滅，蘇黎世公司拒絕給付，洵屬有據。上訴人請求
    被上訴人蘇黎世賠付75萬元及利息，即非正當，不應准許。
    上訴人對於被上訴人華山公司及國華公司之請求權並未罹於
    時效而消滅，且其右腳受傷後，符合「一足五趾機能永久完
    全喪失」之程度，從而，上訴人依保險契約及保險法第34條
    規定，請求華山公司及國華公司應分別給付150 萬元、75萬
    元，及均自起訴狀繕本送達翌日即95年5 月20日起至清償日
    止，按年息10% 計算之利息，即屬正當，應予准許。原審就
    上開應准許部分，判決上訴人敗訴，尚有未合，上訴意旨指
    摘原判決此部分不當，求予廢棄改判，為有理由，應由本院
    予以廢棄，改判為主文第二項及第三項所示。原審就上開不
    應准許部分，判決上訴人敗訴，核無違誤，上訴意旨指摘原
    判決此部分不當，求予廢棄改判，非有理由，應予駁回。又
    本件事證已臻明確，兩造其餘攻擊防禦方法及所舉證據，於
    判決結果不生影響，毋庸逐一論述，附此敘明。
八、據上論結，本件上訴為一部有理由，一部無理由，依民事訴
    訟法第449 條第1 項、第450 條，第79條，判決如主文。
中　　華　　民　　國　　96　　年　　5 　　月　　23　　日
                            民事第四庭
                                審判長法官       蔡文貴
                                法      官       黃科瑜
                                法      官       徐文祥
以上正本證明與原本無異。
本件不得上訴。
中　　華　　民　　國　　96　　年　　5 　　月　　23　　日
                                書  記  官       陳金卿
